【裁判字號】    99,小上,8
【裁判日期】    990716
【裁判案由】    給付租金
【裁判全文】
臺灣臺南地方法院民事裁定               99年度小上字第8號
上  訴  人  甲○○○
被  上訴人  台南市政府
法定代理人  乙○○
訴訟代理人  湯光民律師
上列當事人間請求給付租金事件，上訴人不服民國98年9月25日
本院98年度南小字第1308號第一審判決，提起上訴，本院裁定如
下：
    主  文
上訴駁回。
第二審訴訟費用新臺幣壹仟伍佰元由上訴人負擔。
    理  由
一、按關於請求給付金錢或其他代替物或有價證券之訴訟，其標
    的金額或價額在新臺幣（下同）10萬元以下者，適用小額程
    序；對於小額程序之第一審裁判之上訴，非以其違背法令為
    理由，不得為之；又上訴狀內應記載上訴理由，表明原判決
    所違背之法令及其具體內容，依訴訟資料可認為原判決有違
    背法令之具體事實，民事訴訟法第436條之8第1項、同條之
    24第2項及同條之25分別定有明文。且依同法第436條之32準
    用同法第468條及第469條第1款至第5款之規定，判決不適用
    法規或適用不當者，為違背法令，而判決有同法第469條第1
    款至第5款情形之一者，為當然違背法令。是當事人對於小
    額程序之第一審判決提起上訴，如依民事訴訟法第468條規
    定，以第一審判決有不適用法規或適用法規不當為理由時，
    其上訴狀或理由書應有具體之指摘，並揭示該法規之條項或
    其內容。若係成文法以外之法則，應揭示該法則之旨趣。倘
    為司法院解釋或最高法院之判例，則應揭示該判解之字號或
    其內容。如以民事訴訟法第469條第1款至第5款所列情形為
    理由時，其上訴狀或理由書，應揭示合於該條款之事實。上
    訴狀或理由書如未依此項方法表明，或其所表明者，顯與上
    開法條規定之情形不相合時，即難認為已對第一審判決之違
    背法令有具體之指摘，其上訴自難認為合法。又上訴理由如
    僅引用原審判決時之攻擊防禦方法，應認為未對原審判決有
    何具體之指摘，不得謂已合法表明上訴理由，其上訴亦難認
    為合法。
二、本件上訴意旨略以：
（一）原判決既認兩造間租賃契約法律關係之判斷，應受鈞院94
      年度南小字第42號、94年度小上字第95號確定判決「爭點
      效」效力之拘束，則依上開確定判，被上訴人並未提出全
      體攤商須支付使用系爭土地租金之要求，且被上訴人先後
      行文前台灣省政府教育廳，乃徵求借用系爭土地，否則
      黃石紅於82年10月4日簽立承諾書時不會有：「承蒙台南
      市政府德政提供..…文中四五為臨時商場來照顧民等生活
      ……」等語，雖前台灣省政府教育廳嗣不同意無償借用系
      爭土地，黃石紅始於83年8月3日書立切結書，顯見被上訴
      人係因前台灣省政府教育廳不同意無償借用，始將原已同
      意無償借用之意思表示變更為租賃，此屬新之要約，而黃
      石紅於83年8月3日之切結書內容，僅係同意「督促」「各
      攤位」「繳交」切結書，非以台南市○○路自救委員會代
      表人之身分承諾攤商願支付租金，故未與被上訴人達成租
      用系爭土地之合意。上開確定判決判斷兩造間租賃關係不
      存在之基礎既是認定被上訴人乃先無償出借系爭土地，上
      訴人並未承諾被上訴人嗣又提出之租賃新要約，則上訴人
      使用系爭土地乃是基於無償借用之法律關係，殆無疑義。
      原審判決就上訴人使用系爭土地權源之判斷即應受前確定
      判決「爭點效」效力之拘束。原審於被上訴人未提出新訴
      訟資料及敘明前確定判決前開對被上訴人乃無償借用系爭
      土地供上訴人使用之認定有何違背法令之情形下，違背前
      確定判決就上訴人乃基於無償借用之法律關係使用系爭土
      地，而非租賃關係之審理判斷，原審判決即有違背確定判
      決「爭點效」效力之違法。
（二）依建築法第25條、第30條之規定，建築物非經申請直轄市
      、縣市主管機關之審查許可並發給執照，不得擅自建造或
      使用或折除。而起造人申請建造執造或雜項執照時，應具
      備申請書、土地權利證明文件、工程圖樣及說明書。「海
      安路臨時綜合商場」由攤商集資於民國83年在系爭土地上
      興建商場，當時系爭土地乃由被上訴人代管，若非經被上
      訴人同意無償借用，海安商場商戶(含上訴人在內)對系爭
      土地並無「土地權利證明文件」，如何取得被上訴人「審
      查許可」並於83年5月14日發給建照執照?足證被上訴人確
      有同意「海安路臨時綜合商場」合法使用系爭土地並准予
      新建鋼鐵造加怯磚造之綜合商場，上訴人並非「無權占用
      」系爭土地。且原審判決指被上訴人「誤認」兩造間租賃
      關係存在，則原審判決所指之「誤認」在法律上效力究竟
      為何，即應適用相關法律規定定之，並非當然無效。若被
      上訴人真意保留或單獨虛偽意思表示，依民法第86條之規
      定，其意思表示，不因之無效；若被上訴人係為錯誤之意
      思表示，於一年除斥期間內撤銷前，其意思表示仍屬有效
      ，原審判決未適用前開法律規定，即逕判斷不影響上訴人
      無權占用系爭土地之事實認定，其判決自屬違背上開民法
      之明文規定。況被上訴人於83年5月14日核發建照執照，
      而訴外人黃石紅則是於83年8月3日才簽立切結書，被上訴
      人自無於83 年5月14日即因黃石紅尚未簽立之切結書而誤
      認兩造租賃關係存在而有核發建照執照之可能。
（三）被上訴人於85年8月22日即已發文通知「未辦妥切結書者
      己逾本府85.06.29南市工土字第九四六三七號函一個月補
      提出切結書，不願配合者則予以「斷水、斷電不准其營業
      」，上訴人拒未配合提出切結書，從彼時起即未使用239
      號攤位，原審判決在被上訴人未舉證上訴人於93年1月起
      至97年12月止使用系爭商場239號攤位所坐落之系爭土地
      ，即遽認上訴人無權占用系爭土地並獲有不當得利，其判
      決即有違背舉證責任分配之法則。況依被上訴人核發之
      建造執照及使用執照以觀，核發執照之對象均是「海安路
      臨時綜合商場」，並非上訴人個人或239號攤位，自不得
      以239號攤位未經拆除，即謂上訴人「受有利益」等語。
      並聲明：(1)原判決廢棄。(2)被上訴人原審之訴駁回。
三、經查，
（一）上訴人雖主張原審既受本院94年度南小字第42號、94年度
      小上字第95號確定判決「爭點效」效力之拘束，卻對於系
      爭土地無償使用關係未予審酌；且對被上訴人誤認兩造就
      系爭土地有租賃關係之法律效果未予置喙，並未依證據認
      定上訴人占有系爭土地之事實云云；然上訴人所執前詞，
      已據原審綜合全卷證資料，並於判決援引本院94年度南小
      字第42號判決認定：「…『…。又原告（即被上訴人）就
      被告對其變更使用系爭土地之關係為租賃關係之新要約曾
      為承諾之意思表示乙節，亦為舉證以實其說，…兩造間質
      租賃關係存在云云，洵難採信。」，述明兩造間就系爭土
      地之使用關係已有新要約；況被上訴人於85年8月22日且
      發文通知「未辦妥切結書者己逾本府85.06.29南市工土字
      第94637號函一個月補提出切結書，不願配合者則予以「
      斷水、斷電不准其營業」，益徵系爭土地縱前有無償使用
      關係之存在，業經被上訴人請求返還借用物，終止借貸關
      係，且按「借貸未定期限，亦不能依借貸之目的而定其期
      限者，貸與人得隨時請求返還借用物。」，兩造間之使用
      借貸關係已不復存在甚明。原審既已援引「新要約」，即
      明兩造間就系爭土地之原有法律關係消滅，無庸贅言。而
      被上訴人誤認兩造就系爭土地有租賃關係之法律效果，以
      及上訴人占有系爭土地之事實，復經原審判決理由記載：
      「雖原告（即被上訴人）誤認兩造間租賃關係存在，並核
      發239號攤位、建照執照等，為此乃原告基於行政作用所
      為行政處分，不影響被告無權佔用系爭土地之事實認定」
      、「被告（即上訴人）自承其在系爭商場239號攤位有合
      法建照執照，足證被告確有占用系爭商場239號攤位所坐
      落系爭土地無誤」，述明上開事實之憑據及理由，上訴人
      就原審取捨證據、認定事實之職權行使，指摘其為不當，
      並就原審已論斷者，泛言原審認定之事實有所違誤，而未
      具體指明原判決違背法令之內容及其事實，自難謂上訴人
      已合法表明上訴理由。
（二）綜上，上訴人並未具體指出原判決有如何違背法令之情事
      ，更未指明原判決所違反之法令條項或其內容以及依訴訟
      資料有何判決違背法令之具體事實，參諸首揭說明，本件
      上訴程序自有未合，應予駁回。
四、據上論結，本件上訴為不合法，依民事訴訟法第436條之32
    第1項、第2項、第444條第1項前段、第436條之19第1項、第
    95條、第78條，裁定如主文。
中    華    民    國    99    年    7     月    16    日
                  民事第二庭  審判長法  官  林念祖
                                    法  官  田玉芬
                                    法  官  魏玉英
以上正本證明與原本無異。
本裁定不得抗告。
中    華    民    國    99    年    7     月    16    日
                                    書記官  蔡曉卿

司法院資訊處製作；財團法人民間司法改革基金會備份。
